臺灣高等法院刑事判決　　　　　　　　　　　　八十九年度上更(二)字第九四號
　　上　訴　人
　　即　被　告　壬○○
　　選任辯護人　王政男
　　　　　　　　賴彌鼎
　　上　訴　人
　　即　被　告　甲○○
　　　　　　　　庚○○
　　右二人共同
　　　　　　　　郭美絹
　　　　　　　　周奇杉
右列被告等因違反貪污治罪條例案件，不服台灣桃園地方法院，八十六年度訴字第一
七號，中華民國八十六年十月十四日第一審判決（起訴案號：台灣桃園地方法院檢察
署八十五年度偵字第一０四五八號、第一四二六一號），提起上訴，經判決後，由最
高法院第二次發回更審，本院判決如左：
    主  文
原判決關於壬○○部分撤銷。
壬○○無罪。
其他上訴駁回。
    事  實
一、甲○○、庚○○分別為桃園縣警察局大溪分局警備隊及中新派出所 (地址在中庄
    ) 警員，皆負有取締砂石車超載、污染路面等職責，均係依據法令從事公務之人
    員。於民國八十五年六月下旬，大溪分局警備隊某不詳姓名員警透過祥鑫預拌廠
    員工李進發傳話予設在桃園縣大溪鎮○○○路二四巷十號七樓之建宏砂石股份有
    限公司 (下稱建宏砂石廠) 負責人壬○○，請其至該隊說明建宏砂石場「有無從
    事不正當行為」等語，暗示索取不法金錢，壬○○鑑於其經營之砂石場之客戶砂
    石車，常因超載砂石及滴水污染路面，遭該隊取締開立罰單，恐影響公司生意，
    遂於端午節之後同月三十日（端午節係同年月二十日）下午向會計李惠芬領取新
    台幣（下同）三萬元，前往該隊，以補送「端午節加菜金」名義為由，交付三萬
    元予兼負責該隊「總務」之甲○○親自受領。庚○○則基於概括之犯意，連續於
    八十五年二月上旬至壬○○所開設之上開建宏砂石場，向其表示「春節到了，有
    空到中新派出所泡茶」等語，暗示索取不法金錢。壬○○亦鑑於前述原因，遂於
    同月十五日上午約八、九時許（農曆春節係同年月十九日）前往中新派出所，致
    送該派出所總務庚○○三萬元「春節加菜金」，由庚○○親自收受。又於同年六
    月下旬庚○○與管區警員鄧芄敦同至該砂石場，庚○○復向壬○○表示「端午節
    到了，有空到中新派出所泡茶」等語，以相同方式暗示索取不法金錢，壬○○亦
    於上述原因，乃於同月三十日上午向會計李惠芬領取三萬二千元，前往中新派出
    所，亦以補送「端午節加菜金」名義為由，致送三萬元及價值二千元之西瓜予庚○○親自收受。嗣於八十五年八月二十七日，因建宏砂石場壬○○涉嫌盜採砂石
    ，而由臺灣桃園地方法院檢察署檢察官親至建宏砂石廠上址搜索，當場查扣相關
    帳冊及現金支出傳票各一本，始循線查知上情。
二、案經桃園縣警察局大溪分局報請臺灣桃園地方法院檢察署檢察官暨檢察官自動檢
    舉偵查起訴。
    理  由
甲、駁回上訴部分(即有罪部分)：
一、訊據上訴人即被告甲○○、庚○○固均坦承伊等分於大溪警備隊、中新派出負責
    總務職務之事實不諱，惟均否認有何收受賄賂犯行，被告甲○○辯稱：同案被告
    壬○○先後供述送錢至警備隊之日期均不一致，其於審理中數次所供述之八十六
    年六月十八日，伊當日係出外執行山警演習勤務，並未在隊上，不可能親自收受
    前開款項云云；被告庚○○則辯稱：伊不曾向壬○○索賄云云。本院審理時被告
    甲○○又辯稱：伊並未暗示壬○○送賄，壬○○採砂石非伊轄區，伊有取締砂石
    超載，污染路面職責，伊有開過很多次罰單，壬○○並未交三萬元予伊，被告庚○○辯稱：伊是派出所警員，有取締建宏砂石場砂石，八十五年二月有去巡邏砂
    石廠，但未索賄等語。
二、惟查：
(一)被告甲○○、庚○○分別為桃園縣警察局大溪分局警備隊及中新派出所警員，皆
    負有取締紗石車超載、污染路面等職責，均係依據法令從事公務之人員之事實，
    均為被告砂定義、庚○○自承在卷，且有被告二人值勤表各一冊 (見偵字第一四
    二六一號卷第十四頁至七五頁、本院更(一)卷第一八一至一八二頁) 及被告甲○○
    所開立之舉發通知單 (見本院上訴字卷第五五至六一頁) 。是被告甲○○、庚○○等二人確有取締砂石車超載、污染路面等職責無誤。
(二)又同案被告壬○○為免其經營之建宏砂石場客戶砂石車，因超載砂石及滴水污染
    路面，遭桃園縣警察局大溪分局警備隊及該分局中新派出所警員取締開立罰單，
    恐影響公司生意，於八十五年六月下旬，由李進發告知大溪警備隊意欲索賄，即
    於同月三十日下午向會計李惠芬拿現金三萬元，以致送端午節加菜金名義送至該
    隊，交由被告甲○○親自收受；於八十五年二月十五日前數日，被告庚○○至建
    宏砂石場聊天，向被告壬○○表示春節到了，有空到派出所泡茶，暗示盧某送錢
    ，盧某旋於同月十五日至該所，以春節加菜金名義致送被告庚○○三萬元親自收
    受；同年六月下旬，被告庚○○與管區警員鄧芄敦巡邏至建宏砂石場，被告庚○○再向盧某表示：端午節快到了，有空到派出所泡茶，暗示送錢。壬○○即於同
    月三十日上午向會計李惠芬領取三萬二千元，其中二千元買西瓜，均以加菜金名
    義，送至該派出所，交由被告庚○○收取之事實，業據同案被告壬○○迭於桃園
    縣調查站調查中、偵訊及原審審理中供述明確（見偵字第一０四五八號卷第六七
    頁至第七十頁、第七七頁至第八五頁、第一一八頁至第一一九頁、原審八十六年
    一月二十三日、同年九月十八日訊問筆錄），並在調查局訊問時指認被告甲○○
    、庚○○照片甚明，且在檢察官偵查中與被告甲○○、張進發同庭時當庭指認無
    訛 (見偵字第一０四五八號卷第八四頁正反面、第九五頁、第一一八頁反面) ，
    核與證人李進發、楊神智、李惠芬等分於調查筆錄中證述情節相符（見同上偵查
    卷第九十頁至第九三頁、第一００頁至一０九頁）。此外，復有建宏砂石場分類
    帳、及總帳冊明細中，均記載八十五年二月十五日 交際費 項下：贈中庄 (中新
    派出所位於中庄，被告壬○○等人所指稱 中庄 ，即 中新派出所 之意) 三萬元
    ，同年六月三十日交際費項下：中庄三萬元、中庄西瓜二千元，大溪警備隊三萬
    元之帳冊及現金支出傳票各乙冊在卷可稽 (見偵字第一四二六號卷第五至十五頁
    ) 。並經證人即建宏砂石場之會計李惠芬、記帳之黃慧玲在調查局訊問時及本院
    訊問時結證建宏砂石場確有上開支出無誤屬實在卷 (見偵字第一０四五八號卷第
    一０七至一０九頁、第一一０至一一二頁及本院上訴字卷第六六頁、第九四頁)
    。而被告庚○○於八十五年六月三十日上午，確在中新派出所值勤、被告甲○○
    於八十五年六月三十日下午十六時至十七時確在該隊待命服勤之事實，有各該派
    出所及警備隊八十五年六月份勤務分配表各一冊在卷可憑 (見偵字第一四二六號
    卷第六二頁、第四五頁) 。查壬○○與被告甲○○、庚○○二人前既無任何仇隙
    怨懟，此業據被告壬○○於本院審理時供承在卷，而本案並非盧某或任何人舉發
    而爆發，係因壬○○另涉嫌本案之盜採砂石案 (詳後述) ，經檢察官至其經營之
    建宏砂石場搜索，扣得帳本始查獲本案，是壬○○當無任意攀誣構陷員警之動機
    ，況且，同案被告壬○○，在調查局初訊及檢察官偵查中，即指上開款項均係送
    交中新派出所及警備隊之管「總務」之警員，而被告甲○○、庚○○確係在該單
    位中兼任行政雜務之總務一節，均為被告甲○○、庚○○自始承認在案 (見偵查
    卷第一一九頁反面) ，可見壬○○之證訴均非偶然，其指訴即屬有憑，堪予採信
    。被告甲○○、庚○○所持前揭辯詞，顯係事後卸責之詞，均委無足採信。
(三)至被告壬○○於原審及本院各次審理時雖仍供稱確有前去致送上開財物等語，但
    改稱：伊係於八十五年六月十八日即端午節前二天致送大溪警備隊及中新派出所
    前開款項之加菜金，當時至警備隊時，被告甲○○不在，伊遂將三萬元放於信封
    袋內，置於被告甲○○桌上，並未交予被告親收云云；或又改稱：係端午節前或
    後致送前開加菜金予大溪警備隊、中新派出所給總務，已無法確定云云，前後供
    詞反覆不一；惟查同案被告壬○○確係於六月三十日親自交付上開財物予被告甲○○、庚○○之事實，業據壬○○在前開警訊、偵查中一再供明在卷，如前所述
    ，且說明何以端午節過後致送財物，查壬○○在偵查中稱：「 (端午節是六月
    二十日，而非六月三十日) 也是加菜金，所以比較後送」、「 (加菜金應該在端
    午節前送，為何在端午節之後？) 端午節過了以後，才想到尚未送，：」等語 (
    見偵查卷第六八頁、第一一九頁) ，業就何以端午節過後致贈加菜金之理由加以
    說明係端午節過後決定，但因係加菜金名義所以後送無妨在卷。另證人黃慧玲於
    原審審理時證稱：伊負責建宏砂石場記帳工作，日期載為八十五年六月三十日，
    憑單號數 ０７ 及 ０８ 項下之交際費款項係李惠芬託伊記載，惟非代表係該日
    之支出款項，因伊係每月才做一次帳云云，惟此較四月起建宏砂石場其他各月份
    之帳冊記載，均非集中在月底時一併列帳，而係就當月各不同日期載明各項支出
    細目之情形，有明顯不符，是被告壬○○前開至原審後之供述及證人黃慧玲之證
    詞，顯係事後避就迴護被告甲○○、庚○○之詞，均無法據為認定被告甲○○、
    庚○○二人有利之證據，併此敘明。
(四)雖被告甲○○又辯稱：伊於八十五年七月二日仍在舉發壬○○，倘有收受財物，
    當無再行舉發之理云云，並提出告發單影本六張為證，惟查上開告發單上被告發
    之司機人名及對象均非建宏砂石場、亦非壬○○，車主亦非建宏砂石場 (見本院
    上訴字卷第五五頁至六一頁) ，是不能認被告甲○○舉發當時係有顧及建宏砂石
    場之情面之事實，被告甲○○前開辯解即屬無憑，不足採信。
(五)綜上所述，被告甲○○、庚○○等前開所辯，均不足採。被告等犯罪事證明確，
    犯行堪以認定。
三、核被告甲○○、庚○○所為，均係犯修正前貪污治罪條例第五條第一項第三款之
    對於職務上行為收受賄賂罪。被告庚○○就所涉職務上收受賄賂犯行，時間緊接
    ，犯罪構成要件相同，顯係基於概括犯意為之，為連續犯，應依刑法第五十六條
    規定，論以一罪並加重其刑。另被告甲○○前開犯罪情節輕微，而其所得金額僅
    三萬元，應依修正前貪污治罪條例第十一條第一項減輕其刑。又行為後法律有變
    更者，適用裁判時之法律。但裁判前之法律有利於行為人者適用最有利於行為人
    之法律，刑法第二條第一項定有明文。又被告甲○○、庚○○二人行為後，貪污
    治罪條例第五條業於八十五年十月三日修正通過，同年月二十三日經總統公布施
    行，該條例第五條第一項修正為「有下列行為之一者，處七年以上有期徒刑，得
    併科新臺幣六千萬元以下罰金」，經比較新舊法結果，以修正前之規定較有利於
    被告二人，自應適用修正前法律，附此敘明。
四、原審詳加勾稽，適用適用修正前貪污治罪條例第二條前段、第五條第一項第三款
    、第十一條第一項、第十六條、第九條規定，併審酌被告等犯罪之動機、手段、
    目的、品行、犯罪後態度等一切情狀，判決被告甲○○依據法令從事公務之人，
    對於職務上之行為，收受賄賂，處有期徒刑五年六月，褫奪公權四年。所得財產
    新臺幣三萬元，應予追繳沒收，如全部或一部無法追繳時，以其財產抵償之。
    被告庚○○連續依據法令從事公務之人，對於職務上之行為，收受賄賂，處有期
    徒刑七年二月，褫奪公權五年。所得財產新臺幣六萬元，應予追繳沒收，如全部
    或一部無法追繳時，以其財產抵償之。所得財產價值共新臺幣二千元之西瓜若干
    個，應予追繳沒收，如全部或一部無法追繳時，應追徵其價額。經核認事用法，
    尚無違誤，上訴人上訴指摘原判決不當，惟渠等所辯各節均不足採，上訴自無理
    由，應予駁回。
乙、撤銷改判部分(即無罪部分)：
一、公訴意旨另以：被告壬○○係建宏砂石廠負責人，於民國八十三年十一月一日起
    至八十六年十月三十一日止，向丙○○等五兄弟承租渠等共有，坐落於桃園縣大
    溪鎮○○○○段，面積三分半之農地，供其堆放砂石，並於承租始日起交其使用
    ，嗣壬○○基於概括之犯意，意圖為自己不法之所有，未向主管機關申請許可及
    丁○○兄弟同意，於八十五年八月十四日、同月十六日僱用不知上情之挖土機司
    機辛○○（同案被告，業已死亡），及綽號「飛鳥」之不詳姓名成年男子等，明
    知不得在橋樑附近挖取砂石，竟於上揭時間，連續在上開土地距桃園縣大漢溪武
    嶺橋橋墩四十三公尺處，挖取砂石圖利，足以影響武嶺橋橋墩牢固，損害橋樑，
    致生來往橋面車輛之安全。嗣經警於同年月十六日二十時三十分許，當場查獲，
    並扣有壬○○所有之挖土機二台。因指被告壬○○所為涉犯刑法第三百三十五條
    第一項、刑法第一百八十五條第一項之罪嫌。
二、查公訴人指上訴人即被告壬○○在承租堆放砂石之土地上、距大漢溪武嶺橋橋墩
    四十三公尺處挖取砂石圖利，涉有刑法第三百三十五條第一項之侵占罪嫌及同法
    第一百八十五條第一項之罪嫌，無非係以被告壬○○、辛○○二人之自白、被害
    人丁○○之指述、桃園縣警察局大溪分局河川巡防取締工作日記、八十五年九月
    十六日報告書、土地租賃契約書、現場照片十張及被告壬○○所有之推土機二台
    等為其論據。
三、訊據上訴人即被告壬○○堅決否認有明知河川行水區域線範圍內土地，而意圖不
    法所有於該土地內挖採砂石致生公共危險等犯行。被告壬○○辯稱：伊於前開地
    號土地係挖環保沉澱池，並非採砂石，其事先有經過地主之同意，不知該處係屬
    行水區，且挖採砂石面積甚小、甚淺，所挖砂石並未載走，其地距離武嶺橋橋墩
    約四、五十公尺，事實証明並不影響該橋墩之牢固，亦無公共危險之虞。又靠近
    橋墩處並未採取砂石，而係在做土墩墊高地勢，以利卡車進出。且上開地區嗣並
    經政府劃出行水區之外，顯見不影響行水及安全等語。
四、惟查：
(一)按被告之自白，雖為証據之一種，但必與事實相符者為限，若其自白顯有疑義，
    而審理事實之法院，就其職權調查之所得，仍未能証明其自白與事實相符者，自
 不得據為認定犯罪事實唯一之基礎，最高法院十八年上字第一０八七號判例載有
    明文。本件被告壬○○固於警訊中坦承：「於公訴人所述承租土地上盜採砂石二
    天，載走砂約四十台砂石車，每車約十二米重，約盜採四百八十米重」、「每部
    砂石車約可販賣一千二百元，約可獲利四萬八千元」、「所採砂石就地由自己之
    砂石廠使用」等語；被告辛○○並於警訊時供稱挖採約四十餘台車，但所採砂石
    由老板壬○○處理等語；地主丁○○並於警訊中稱被告壬○○未經同意盜挖砂石
    ；但查同案被告辛○○於偵查中稱：「共挖四十車，但沒有載走，放在旁邊」、
    「挖之地點距橋墩有二百公尺」等語 (見偵字第一０四五八號卷第三八頁) ；而
    查被告壬○○在第一次偵查中即供稱伊在私有地上挖環保水池，沒有盜採砂石。
    二日所挖之四十台砂石是小車的，都放在原地沒有動，因環保署要求伊公司要有
    沈澱池，所以我們就自己施工等語（見同上偵卷第三六頁、第三七頁）。則關於
    所挖砂石是否載走，僅被告壬○○於警訊中有已載走之供述，餘被告辛○○、証
    人丁○○之証詞及壬○○嗣後之供詞，均未有已將所挖砂石載走之說法，被告壬○○、辛○○於偵查中更稱所挖砂石均置於旁邊未載走等語，証人戊○○於原審
    中並稱：「所挖砂石沒有載走，還在挖」等語（見原審卷第九二頁反面）。由是
    足見，被告壬○○於警訊中稱：盜採砂石、砂石已載走四十車云云，是否與事實
    相符，即非無疑，自應加詳証。
(二)依取締人員乙○○、河川駐警李寧祈、大溪分局刑事組偵查員己○○三人共同簽
    名之八十五年八月十七日「河川巡防取締工作日記」之記載係謂：「查獲在河川
    管治線內盜、濫採砂石，因該地距離武領橋墩很近，盜濫採，影響橋墩安全」等
    語（見偵字第一０四五八號卷第十二頁），並有查獲時之現場照片十一張（見同
    上偵卷第十九至第二四頁）。依上開取締工作日誌之記載可知，其上並未有卡車
    載走所挖砂石之記錄，且依現場拍攝之照片，均未見有卡車，甚且亦無卡車進出
    車軌痕跡可尋；而本件查獲之警員即大溪分局刑事組警員陳士鄰於本院上訴審調
    查時亦證述沒有見到載出砂石（見上訴字卷第六七頁正面）；證人即本件取締人
    員乙○○於本院更(一)審及更(二)審調查時證述：被告所挖砂石若欲載至建宏砂石廠
    ，仍需砂石車載運，然當時沒有看到砂石卡車等語；證人即本件查獲之偵查員己○○於本院更(一)審同日調查時亦具結證稱：沒有看到卡車等語（見本院更(一)審卷
    一第一五八頁、第一六０頁反面及更(二)審卷第一七八頁）。又本案係因地主丁○○之舉發而被查獲，而查上開土地固係丁○○、戊○○、丙○○兄弟所共有，但
    眾兄弟曾經有分管之約定，而丁○○所分管之土地不在此地，且伊舉發當時確未
    看見現場有卡車載運砂石，亦據其在本院更二審調查時結證甚明在卷，並指出其
    偵查卷中第二二至二四頁之照片係其報案時所提供，而觀之上開照片亦無卡車蹤
    跡 (見偵字第一０四五八號卷第二二至二四頁、本院更字(一)卷第一一０頁) 。且
    上開偵查卷第二十二頁至二十四頁丁○○所拍照片所示之位置，地表雖有被挖掘
    的痕跡，但查武嶺橋墩腳跟處確實比較高，而旁邊地勢比較低，依上開照片所示
    ，被挖掘部分之中間確有被墊高之情形，且其高度是自武嶺橋腳跟處延續而來，
    顯見，被告辯稱此處係辛○○在做土墩，供車輛進出，砂石並未被採取載走一節
    ，非不足採信。查本案警員於取締當時既未見有卡車運送砂石，且依卷內現場照
    片，可見有所挖掘之泥土，多處堆在該旁（併見偵字一０四五八號卷第十九頁至
    第二一頁相片），則被告壬○○辯稱所挖砂石並未載走乙節，應屬可信。
(三)被告壬○○係經營砂石廠，而該工廠之運作需要以水清洗砂石、分類，故需要有
    廢、污水處理設施，因建宏砂石廠之廢、污水處理設施未符合桃園縣政府之環保
    標準，經桃園縣政府於八十五年二月六日函命被告之公司應於八十五年三月二十
    日前改善完妥，否則將按日連續處罰，嗣並經同府通知未改善合格處以罰鍰六萬
    元，嗣又於八十五年五月一日再經縣政府函促命限期改善，又於八月二十日經同
    府遭處分等情，有被告壬○○提出之八十五年二月六日府環三字第五八五五、四
    ０八四六、八０三八五、一七六八三六號號函影本及事業水污染稽查紀錄、廢水
    檢驗報告、建宏公司至八十五年八月二十日連續遭處分之處分書等影本在卷可按
    （見原審卷第一０六頁至第一一九頁）。另依本件案發時拍攝之照片顯示，該挖
    掘之坑洞旁有一以水泥板區隔成數個方塊之水池（見一０四五八號偵卷第二一頁
    相片右側），尤其以偵查卷第九七頁之二員警事後依檢察官之指示至現場所拍攝
    之現場照片，確有水泥水池明顯可見，均核與原審至現場履勘所拍攝附卷之照片
    即原審卷第一五五頁正面上方及第一五六頁背面上方之照片所示之污、廢水處理
    池，及本院更(一)審至現場勘驗拍攝之照片，均屬同一舊污、廢水處理池，應堪認
    定。本件被告在該舊有之污、廢水處理池之緊接上方，挖掘本件土坑（見同上偵
    卷第二一頁上方之照片可知二者之位置乃緊接相鄰），且所挖砂石未見載走，仍
    留在現場，而本件案發後，被告在該舊污、廢水處理池上方以填高土堤之方式，
    圈圍起二相通之大池，以作為建宏砂石廠之污、廢水處理池，此並有原審及本院
    更(一)審至現場履勘之照片可按，經比對位置及參酌被告砂石廠之實際需要、遭桃
    園縣政府取締、限期命改善污、廢水處理設備及嗣後確改以土堤方式在同一位置
    設置污、廢水處理池等事証觀之，被告辯稱伊係挖掘環保沈澱池，並非欲盜採砂
    石等情，即屬可信。
(四)本件土地係屬地主戊○○、丁○○、丙○○兄弟共有，約定分管，而由丙○○、
    戊○○訂立租約，出租予上訴人壬○○之部分，業據証人戊○○、丁○○、丙○○分別於原審及本院更(一)審及更(二)審中到庭結証明確，並有同上偵查卷第十六頁
    以下所附之土地租賃契約書影本、原審卷第一二０頁所附租約、地籍圖影本及本
    院更(二)審卷附土地登記謄本等可按。是被告壬○○使用上開土地，已非擅自使用
    他人之土地。又查被告在租地之初即曾經戊○○同意挖環保池之事實，並經證人
    戊○○在偵查中供明在卷 (見偵查卷第九一頁反面) ，雖該部分非丁○○分管，
    但丁○○並稱若事先知道要挖環保沈澱池就會同意，被告事後有說要挖環保沈澱
    池，之後有同意，並在本院更(二)審供證上開土地非伊分管，亦非伊出租，伊係看
    有怪手在挖地而拍照報案等語（見原審卷第九二頁、本院更(一)審卷一第一六四頁
    正反面、更(二)卷第一一四頁）。故本件尚非被告擅自盜採他人土地上之砂石，應
    堪認定。被告辯稱其所以於夜間挖掘環保沉澱池，係因辛○○於日間另有開砂石
    車之工作，為不影響日間之工作，始於夜間挖掘等語，尚非全無可能，自不能以
    被告辛○○在夜間挖掘或見到警察逃跑等個人不與警察打交道之個性，或因挖掘
    沈澱池未經核准，而有行政違規嫌疑致有逃跑情事，即謂被告二人係盜採砂石，
    則被告使用土地既經同意，自亦難謂被告壬○○有侵占他人土地，致他人受有損
    害之情形。
(五)按刑法第一百八十五條第一項之妨害公眾往來安全罪及水利法第九十二條之一第
    一項後段因違反水利法第七十八條第一項各款情形之一，致生公共危險罪等，均
    屬具體危險罪，尚非抽象危險罪，故均以有具體危險之發生為其犯罪構成要件。
    本件被告挖掘土坑所在之大溪鎮○○段栗子園小段三十八之七地號土地，固屬台
    灣省政府七十四年公告之河川行水區域線內，有桃園縣政府八十六年三月五日八
    六府工水字第三二二七六號函在卷可按（見原審卷第八八頁），但依據八十五年
    九月十六日大溪分局刑事組八十五年九月十六日報告書記載，本件被告辛○○所
    挖掘之土坑位置約距武嶺橋橋墩有四十三點五公尺，而依被告壬○○自行請厚生
    工程顧問公司測量技師製作之大溪鎮○○段栗子園小段現況地籍套繪圖顯示，該
    建宏公司新闢之環保沈澱水池距離武領橋約有四十九點八公尺至五十一點八七公
    尺之間（見同上偵卷第九七頁及本院更(一)審卷一第一四七頁），足見本件案發地
    之新挖土坑與武嶺橋之距離約在四十餘公尺至五十公尺之間。另依八十五年度偵
    字第一０四五八號卷第十九頁、二十一頁現場照片顯示，本件挖掘之沈澱池旁仍
    堆置新舊土石數堆，而距離橋墩更近處更有砂石廠所堆置，高度、範圍均較本件
    所挖出堆積在旁之土堆更高、更大之土堆，依偵查卷二十一頁附相片右上角顯示
    ，本件土坑旁之新土堆高度不高，足見所挖之土坑面積、深度應屬不大（按本件
    查獲時未加測量，被告於案發後已回復原狀，且在同一位置改以堆土堤方式圈圍
    一環保沈澱池，並經核准），以本件所挖位置距橋墩約有四、五十公尺之遠，且
    橋墩下方建有政府核准之建宏砂石廠及另合法設立之祥鑫預拌混泥廠，橋墩之另
    一側則緊臨國宅，並有多處人家居住及雜作田園於其間，在橋墩與本件新挖土坑
    之間並有砂石廠之砂石、土堆，此有偵卷附現場查獲照片、原審、本院上訴卷及
    更(一)審至現場履勘之現場照片可按。另本件河床靠近砂石廠這一側有二處堤防，
    本件建宏砂石廠附近之橋墩及該砂石廠新、舊環保處理池之位置均在該堤防之外
    ，且依本院更(一)審卷附被告壬○○八十八年四月二十六日上訴理由狀附大溪鎮○○段栗子園小段現況地籍套繪圖顯示，該堤防外尚有柏油道路，道路外尚有未登
    錄之窪地，再過來才是本件新舊環保處理沈澱池所在之三十八之七地號土地，此
    依本院上訴審卷附及本院更(一)審至現場履勘之照片，亦得清楚看出。故本件新挖
    之沉澱池位置地勢較河床高出甚多，距離大漢溪水流處甚遠，中間並夾有二處堤
    防，且無証據証明溪水曾流經該橋墩及新挖環保沉澱池位置或該砂石廠、國宅等
    處，則本件所挖土石既未見載走，且該橋墩旁之土石並未有流失或流失之虞，其
    橋墩亦未因而發生鬆動之情形，橋墩或橋樑更無損壞之情事，於客觀上，尚難遽
    認該武嶺橋橋墩基座附近之土石，有因本件土坑之挖掘而至土石鬆弛不密、結構
    不固，或因而有地基土石流失致附著乏力，進而影響橋墩基座之牢固，致難以承
    載橋面往來車輛行走所生之壓力，並因而使該橋樑發生隨時崩塌、致生往來之危
    險或致生公共危險等情事。且查偵查卷中照片所涉之三六之五地號土地，嗣經經
    濟部於九十年十二月二二日以水利政第00000000號公告劃於河川區之外
    ，而三八之五地號土地雖有部分在河川區域內，但經證人桃園縣政府水利課乙○○在本院更(二)審時，依地籍圖比對之結果，該環保池已經不在河川管制區內等情
    ，有桃園縣政府九十一年四月十六日府工水字第九一００七四三０六號函及證人
    筆錄在卷可參 (見本院更(二)卷第一七二、一七三頁及一八一、一八二頁) 。是公
    訴人及原審判決關於被告二人之行為已成立刑法第一百八十五條第一項或成立水
    利法第九十二條之一第一項後段等罪名之立論，實乏証據。本件尚乏証據証明因
    被告之上開挖掘環保沉澱池行為，已導致橋墩基座砂石被溪水淘空致生水土流失
    ，而影響到橋墩牢固，損壞到橋樑或致生公共危險之情形。又以被告所新挖之沉
    澱池係與舊有之沉澱池併排，新舊沈澱池與橋墩之距離約略相同，而舊有沉澱池
    距離大漢溪水流處更近，若謂被告新挖之沉澱池會影響到橋墩牢固，損壞橋樑，
    則舊有經主管機關審查許可之沉澱池當更有影響橋墩牢固，損壞橋樑之疑慮。但
    舊有沉澱池設置位置係經主管機關審查許並數度檢查僅認其設備不合格，排放廢
    水未符標準而連續被處罰款而已，其不致影響橋墩牢固，損壞橋樑甚明，則現所
    挖掘之環保沉澱池依理亦不致影響橋墩牢固，損壞到橋樑或致生公共危險甚明。
    況依上開說明，本案之土地既經劃出水利河川管制區外，被告前開行為，亦屬不
    罰無誤。
(六)綜上所述，尚乏証據証明被告壬○○有如公訴人所指擅採砂石及易持有為所有之
    侵占不法意圖及行為，亦無証據証明被告壬○○行為已符合刑法第一百八十五條
    第一項或水利法第九十二條之一第一項後段等罪之犯罪構成要件，被告被訴之犯
    罪事實尚屬不能証明。
五、綜合上述，本件查無其他積極証據足資証明被告壬○○有公訴人所指之犯行，被
    告被訴之犯罪事實，即屬不能証明。原審未加詳查，逕為被告壬○○有罪之諭知
    ，即有未當。被告壬○○上訴指摘原判決不當，即有理由，應由本院將原判決撤
    銷，並依法為被告壬○○無罪之諭知。
據上論斷，應依刑事訴訟法第三百六十八條、第三百六十九條第一項前段、第三百六
十四條、第三百零一條第一項，判決如主文。
本案經檢察官呂丁旺到庭執行職務。
中      華      民      國      九十一      年    六      月    二十一  日
                              台灣高等法院刑事第十庭
                                  審判長法  官  溫  耀  源
                                        法  官  李  春  地
                                        法  官  何  菁  莪
右正本證明與原本無異。
如不服本判決應於收受送達後十日內向本院提出上訴書狀，其未敘述上訴之理由者並
得於提起上訴後十日內向本院補提理由書（均須按他造當事人之人數附繕本）。
                                        書記官  吳  瑞  英
中      華      民      國      九十一      年    六      月    二十五  日
附錄：本案論罪科刑法條全文
修正前貪污治罪條例第五條
有左列行為之一者，處無期徒刑或七年以上有期徒刑，得併科五萬元以下罰金：
一、意圖得利，擅提或截留公款，或違背法令收募稅捐或公債者。
二、利用職務上之機會，詐取財物者。
三、對於職務上行為，要求期約或收受賄賂或其他不正利益者。
前項第一款及第二款之未遂犯罰之。
